最高法院民事判決　　　　　　九十六年度台上字第一五二二號
上　訴　人　泰安產物保險股份有限公司
法定代理人　乙○○
訴訟代理人　王坤成律師
被 上訴 人　中國航運股份有限公司
法定代理人　甲○○
訴訟代理人　黃訓章律師
上列當事人間請求給付保險金事件，上訴人對於中華民國九十六
年一月十六日台灣高等法院第二審判決（九十五年度保險上字第
四三號），提起上訴，本院判決如下：
    主  文
原判決除假執行部分外廢棄，發回台灣高等法院。
    理  由
本件被上訴人主張：伊於民國九十三年七月八日向上訴人投保公
共意外責任保險（下稱系爭保險），保險期間自同年月二十四日
起至九十四年七月二十四日止，約定伊如於台中縣梧棲鎮關連工
業區○○路四七二號公司經營業務處發生事故時，每一個人身體
傷亡保險金額新台幣（下同）五百萬元，每一事故自負額二十萬
元。九十四年五月二十六日，伊承攬人即訴外人晉乾通運有限公
司（下稱晉乾公司）之受僱人蔡金村，駕駛堆高機在伊台中關連
貨櫃場執行夾櫃職務時，不慎壓傷行經該處同公司之聯結車司機
陳水文，致其不幸身亡（下稱系爭事故）。嗣陳水文之繼承人陳
雅渝、陳蒂琳、陳佳妙、陳建安等四人，依勞工安全衛生法第十
五條，向伊、晉乾公司及蔡金村請求賠償損害，經台南縣麻豆鎮
調解委員會調解後，伊、晉乾公司及蔡金村同意連帶給付五百六
十六萬元，伊並已支付二百五十萬元，詎上訴人於伊檢具文件向
其申請理賠時，竟拒絕給付，系爭事故係因經營之業務行為在伊
營業處所發生，該保險金於扣除自負額二百萬元後，上訴人尚應
給付二百三十萬元等情，爰依系爭保險契約及保險法第三十四條
第一項之規定，求為命上訴人如數給付，並自九十四年六月十六
日起按年息百分之十加計利息之判決。
上訴人則以：依系爭保險基本條款之承保範圍，一為被保險人與
其受僱人之「人」的行為，一為「營業處所」對「物」之設置或
管理有缺失所致之損傷。系爭事故乃晉乾公司受僱人蔡金村從事
晉乾公司承攬之工作時，不慎壓傷同公司聯結車司機陳水文致死
亡。蔡金村既非被上訴人之受僱人，亦非因執行被上訴人之經營
業務行為時致第三人死亡，陳水文之死亡與被上訴人營業處所之
設置或管理尤無因果關係，不符合系爭保險條款所列之承保範圍
。又公共意外責任保險賠償責任之法理，源於處所所有人或經營
人過失侵權行為之規定，晉乾公司並非被保險人，蔡金村亦非被
上訴人之受僱人，伊自無須理賠等語，資為抗辯。
原審將第一審所為被上訴人敗訴之判決廢棄，改判命上訴人給付
保險金二百三十萬元本息，無非以：本件被上訴人主張之事實，
有系爭保險基本條款及理賠申請書為證，而系爭事故係由晉乾公
司司機蔡金村駕駛堆高機將同公司之司機陳水文撞傷死亡，復為
上訴人所不爭。上訴人雖以上開情詞置辯，惟依系爭保險基本條
款(一)(二)之約定，(一)之要件為被上訴人因經營業務之行為致第三人
死亡之意外事故，或被上訴人之受僱人因經營業務之行為致第三
人死亡之意外事故，上訴人即應負保險理賠之責。查台中貨櫃保
養修理場為被上訴人經營，為兩造所不爭，被上訴人將其中「上
、下貨櫃堆高機作業及貨櫃場一般例行性雜項工作」，由晉乾公
司承作，亦有工作承攬契約書可稽，不能因此小部分委外處理，
即認該修理場非被上訴人經營。按目前企業經營方式，常將經營
範圍區分若干部分，委由第三人經營，或將營業範圍之某部分另
由第三人經營，本件委外經營業務之情形，如排除在系爭保險契
約投保範圍之外，被保險人豈有保險之必要。系爭事故縱因承攬
人晉乾公司之受僱人蔡金村不慎行為所致，仍屬被上訴人營業之
範圍，不能切割。且被上訴人因系爭事故遭行政院勞工委員會處
予罰鍰，並經該委員會中區勞動檢查所就系爭事故，認定被上訴
人以其事業招人承攬時，就職業災害補償仍應與承攬人負連帶責
任，具見系爭事故為屬上訴人所承保之範圍。又依保險法第五十
四條第二項規定，被上訴人投保系爭保險，其目的在減輕本身之
責任，是其投保之範圍不可能自行剔除轉包之部分，且上訴人於
簽訂保險契約時，亦未向被上訴人說明其營業範圍如有轉包與第
三人時，該轉包部分非其承保之範圍，系爭保險應係包含整個台
中貨櫃修理場之經營，而不管有無轉包一部分營業由第三人承作
，此應為兩造簽訂本保險契約時之真意。上訴人所為之抗辯，殊
無足採。從而，被上訴人請求上訴人給付上開二百三十萬元本息
，即屬正當，應予准許等詞，為其判斷之基礎。
惟查原審既依被上訴人提出之系爭保險基本條款（見一審卷八～
一○頁），謂兩造系爭保險基本條款「承保範圍」約定：「承保
範圍：被保險人因在保險期間內發生下列意外事故所致第三人體
傷、死亡或第三人財物損害，依法應負賠償責任，而受賠償請求
時，本公司對被保險人負賠償之責：(一)被保險人或其受僱人因經
營業務之行為在本保險單載明之營業處所內發生之意外事故。(二)
被保險人營業處所之建築物、過道、機器或其他工作物所發生之
意外事故」，並認定系爭事故乃其承攬人之晉乾公司受僱人蔡金
村駕駛堆高機，不慎壓傷同公司之聯結車司機陳水文所致，有工
作承攬契約書可稽，卻又稱目前企業經營方式，常將經營範圍區
分若干部分，委由第三人經營，或將營業範圍之某部分另由第三
人經營，本件為委外經營業務之情形，如排除在系爭保險契約投
保範圍之外，被保險人豈有保險之必要云云，一曰「工作承攬（
他人承作）」，一稱「委外經營（委託經營）」，兩相齟齬，已
有待澄清。究竟該保險基本條款(一)所指之意外事故，有無包括被
保險人承攬人在其營業處所內發生之事故？被保險人承攬人在該
營業處所之行為是否屬其因經營業務之行為範圍？依被上訴人與
晉乾公司簽訂上、下貨櫃堆高機作業操作人員由晉乾公司提供之
上開「工作承攬契約書」共十七條之約定內容（見一審卷一一、
一二頁）觀之，是否即為被上訴人因經營業務之行為範圍？原審
未詳予斟酌審認，遽以上述理由而為上訴人敗訴判決，不免速斷
。又系爭保險基本條款「承保範圍」(二)所稱之「被保險人營業處
所之建築物、過道、機器或其他工作物所發生之意外事故」者，
究何所指？晉乾公司之受僱人蔡金村駕駛「堆高機」在被上訴人
營業處所肇事，該「堆高機」是否屬「被保險人營業處所之機器
」所發生之意外事故？攸關被上訴人得否請求該保險金，原審未
併予深究，亦嫌疏略。各該事實既未臻明瞭，本院自無從為法律
上之判斷。上訴論旨，執以指摘原判決不利於己部分不當，求予
廢棄，不能認為無理由。
據上論結，本件上訴為有理由。依民事訴訟法第四百七十七條第
一項、第四百七十八條第二項，判決如主文。
中　　華　　民　　國　九十六　年　　七　　月　 十二 　日
                      最高法院民事第八庭
                          審判長法官  朱　建　男
                                法官  顏　南　全
                                法官  許　澍　林
                                法官  鄭　傑　夫
                                法官  蘇　清　恭
      本件正本證明與原本無異
                                      書  記  官
中　　華　　民　　國　九十六　年　　七　　月　 二十 　日
                                                      Ｑ
